【裁判字號】    91,訴,510
【裁判日期】    920423
【裁判案由】    重利
【裁判全文】
臺灣高雄地方法院刑事判決                          九十一年度訴字第五一號
    公  訴  人  臺灣高雄地方法院檢察署檢察官
    被      告  丁○○
右被告因重利案件，經檢察官提起公訴（九十年度偵字第三三九八號），本院判決如
左：
        主  文
丁○○以乘他人急迫貸以金錢，而取得與原本顯不相當之重利為常業，累犯，處有期
徒刑拾月。
        事  實
一、丁○○前於民國八十六年間，因違反槍砲彈藥刀械管制條例案件，經本院判處有
    期徒刑一年二月，嗣經臺灣高等法院高雄分院駁回上訴而告確定，並於八十八年
    四月一日執行完畢。詎丁○○仍不知悔改，復基於常業重利之犯意，自八十二年
    間某日起，分別於附表所示之時間、地點，以貸款人提供身分證或駕駛執照等身
    分證明文件影本，並開立貸款額三倍之本票作為質押，每借款新台幣（下同）一
    萬元，三日需償還一千二百元，分十期（即三十日）共需償還一萬二千元之方式
    ，乘己○○、丙○○、甲○○、乙○○、戊○○等人（下稱己○○等五人）急迫
    之際，分別貸予如附表所示之金額，而收取月息二十分，與原本顯不相當之重利
    ，並恃以維生，以之為常業。嗣於九十年一月九日上午十一時三十分許，為警在
    其位於高雄市前金區○○○路五四三之二號住處查獲，並扣得本票三十三紙、身
    分證影印本二十張、駕照影本三張、護照影本一張，始悉上情。
二、案經高雄市政府警察局新興分局報告臺灣地方法院檢察署檢察官偵查起訴。
    理  由
一、訊據被告丁○○固不否認有收取己○○等五人簽立之本票及身分證或駕駛執等身
    分證明文件之事實，惟矢口否認有何常業重利犯行，辯稱：伊係經營互助會，而
    扣案之本票、身分證等物，係死會會員留供擔保繳交會款之用云云。經查：
（一）被告於附表所示之時間、地點，以貸款人提供身分證明文件影本，並開立貸款
      額三倍之本票作為質押，每借款一萬元，三日償還一千二百元之方式，分別貸
      予己○○等五人如附表所示之金額等情，業據證人己○○等五人分別於警詢、
      偵查中及本院審理時證述綦詳，復有如附表一所示之本票六紙、身分證影本五
      紙、駕駛執照一紙等附卷可稽，此部分之事實應堪認定。按民法第二百零五條
      規定之最高法定利率為年利率百分之二十，又依我國目前之金融交易行情，銀
      行利率不超過年息百分之二十，民間借貸通常為月息百分之三，即年息百分之
      三十六，而被告貸予證人己○○等五人之利息乃貸予一萬元，一個月需償還一
      萬二千元，業如上述，折算月息為百分之二十，年息為百分之二百四十，較諸
      一般民間利率高出六倍有餘，是被告向證人己○○等五人收取月息二十分之利
      息，係屬與原本不相當之重利無疑。
（三）證人甲○○於警詢時證稱：「警方查扣二張本票是我親自寫，該二張本票是我
      急需用錢向地下錢莊借錢所填寫借據」，及證人乙○○於警詢時證稱：「警方
      查扣一張本票是我親自寫的沒錯，該張本票是我急需用錢向地下錢莊借錢所填
      寫借據」等語，已足見證人甲○○、乙○○二人係因需款急迫，始願負擔高額
      利息向被告借貸；再徵諸一般常情，倘證人己○○、丙○○、戊○○等人，非
      需款孔急且告貸無門，自可向合法之金融業者，循正常管道借貸，無需透過友
      人引介向被告貸款，而負擔如此高額之利息，足認證人己○○等五人於借款當
      時，確係處於急迫之狀況下，為情勢所逼始向被告借錢，被告係乘他人急迫，
      貸以金錢等情，應可認定。
（四）按刑法上普通重利罪與常業重利罪之分野，在於行為人有無藉反覆從事重利犯
      行謀取生活資料之意思，如有此意思並有將其表現在外之事實，即屬常業犯之
      範疇。申言之，刑法第三百五十四條普通重利罪係以乘不特定人急迫、輕率或
      無經驗貸以金錢或其他物品，而取得與原本顯不相當之重利為條件，惟若明知
      社會尚有因急迫而舉債濟急，遽對此不特定人預設苛刻條件，一俟他人告貸，
      即藉以博取重利為生活之資，以此為生活之事業者，即應成立同法第三百四十
      五條之常業重利罪，至行為人有無兼營其他職業、有無其他收入，其表現在外
      之謀生行為究為一次或多次，對於常業犯之成立均無影響（最高法院七十七年
      度臺上字第九六七號、八十二年度臺上字第三二八三號、八十三年度臺上字第
      一七八九號判決意旨參照）。是被告既以上開方式貸款予急迫之不特定人，且
      其自八十二年間至八十九年五月間止，經營時間已約有七、八年之久，參酌其
      一次融資借款即可獲取月息二十分之顯不相當重利之事實，可認被告應係恃此
      為生。
（五）至被告辯稱：伊係經營互助會，以扣案之本票、身分證等物，擔保死會會員如
      期繳交死會會款云云。然被告既已自承：「當時查獲時我的會單與本票、身分
      證影本放在一起」等語，而本案為警查獲時，除扣有本票、身分證等物外，並
      未查扣任何互助會會單之事實，亦有扣押筆錄一紙在卷可憑，是被告辯稱召募
      互助會云云，已難置信；又被告辯稱證人甲○○僅跟一會，標走三萬元會款云
      云，更與甲○○留有二張三萬元之本票乙節，有所不符；參以證人己○○等五
      人留存之本票面額均為三萬元，其上均未載發票日、到期日等情，衡諸常理，
      死會之會員得標之利息及剩餘未繳之死會期數應有不同，則開立用以擔保死會
      會款之本票面額亦隨之而異，且開立之本票亦應載明到期日，以確保到期繳交
      會款後被告不會再予求償，惟依扣案之本票所載，證人己○○等五人所開立之
      本票面額均恰為三萬元，且本票上均未載明到期日，顯見被告上開所辯，有違
      常情，不足採信；至證人乙○○嗣於本院審理時，翻異前詞改稱：「不是借錢
      是跟會」、「每半月開一次，每次一千或二千，忘記了。都在成功路那裡的餐
      廳開會。會首是被告。當時我有標到，但標金忘記了」云云，然證人乙○○前
      後證詞不一，已有可疑外，且案重初供，證人乙○○於案發後至今已二年有餘
      ，其再為前開證述，恐有刻意迴護被告之嫌，是本院認證人乙○○於警詢時所
      為之證述，顯較少考量利弊得失，所證較為可採，故尚難就證人乙○○於本院
      之上開證述，遽為被告有利之認定。
（六）綜上所述，本案事證明確，被告犯行，洵堪認定。
二、查被告乘多數不特定人急迫之際貸以金錢，收取高額之利息，並賴以維生以之為
    常業，核其所為，係犯刑法第三百四十五條之常業重利罪。被告前於八十六年間
    ，因違反槍砲彈藥刀械管制條例案件，經本院判處有期徒刑一年二月，嗣經臺灣
    高等法院高雄分院駁回上訴而告確定，並於八十八年四月一日執行完畢，有臺灣
    高等法院檢察署刑案紀錄簡覆表一份在卷可查，其於五年內再犯最重本刑為有期
    徒刑以上之本罪，為累犯，依刑法第四十七條之規定，加重其刑。爰審酌被告擅
    自經營貸款收取重利之業務，嚴重破壞金融秩序，該重利行為將可能導致借款人
    因受債務壓迫鋌而走險，衍生社會問題，足以危害社會秩序，惟借款與否係出於
    被害人之自由意願，被告之犯罪動機及目的無非求財，且亦有可能遭到倒債之風
    險等一切情狀，量處如主文所示之刑，以示懲儆。
三、至扣案如附表所示之本票六紙、身分證影本五紙、駕駛執照一紙，均係各該借款
    人借款時簽立及交付予被告充作借款擔保者，已如上述，並經本院於審理時當庭
    提示令被告辨認查證無訛，此等物品既非屬被告所有之物，本院自無從併為沒收
    之諭知；另扣案其他如沈鈴鈴開立之本票共二十七紙、身分證影本十五紙、駕駛
    執照影本二紙、護照影本一紙等，因與本案無關，亦無從宣告沒收，附此敘明。
據上論斷，應依刑事訴訟法第二百九十九條第一項前段，刑法三百四十五條、第四十
七條，罰金罰鍰提高標準條例第一條前段，判決如主文。
本案經檢察官羅水郎到庭執行職務。
中      華      民      國    九十二    年      四      月    二十三    日
                                  臺灣高雄地方法院刑事第二庭
                                      審判長法  官  莊崑山
                                            法  官  吳為平
                                            法  官  曾鴻文
右正本證明與原本無異。
如不服本判決，應於判決送達後十日內，向本院提出上訴狀。
                                            書記官    王高山
中    華    民    國      九十二年      四      月      二十五    日
附錄本案論罪科刑法條：
刑法第三百四十四條：
乘他人急迫、輕率或無經驗，貸以金錢或其他物品，而取得與原本顯不相當之重利者
，處一年以下有期徒刑、拘役或科或併科一千元以下罰金。
刑法第三百四十五條：
以犯前條之罪為常業者，處五年以下有期徒刑，得併科三千元以下罰金。
附表：
┌─┬───┬────┬────┬────┬────────┬─────┐
│編│被害人│時間    │地    點│借款金額│ 本票面額及票號 │ 擔保證件 │
│號│      │        │        │        │                │          │
├─┼───┼────┼────┼────┼────────┼─────┤
│一│己○○│八十二年│高雄市前│一萬元  │CH NO680600號   │駕駛執照影│
│  │      │間某日  │金區某處│        │三萬元          │本一張    │
├─┼───┼────┼────┼────┼────────┼─────┤
│二│丙○○│八十八年│高雄市河│一萬元  │CH NO394201號   │身分證影本│
│  │      │間某日  │南路某處│        │三萬元          │一張      │
├─┼───┼────┼────┼────┼────────┼─────┤
│三│甲○○│八十九年│高雄市三│二萬元  │CH NO680590號   │身分證影本│
│  │      │五月間某│民區中庸│（借二次│三萬元          │二張      │
│  │      │日      │街與河北│）      │CH NO680596號   │          │
│  │      │        │路口    │        │三萬元          │          │
├─┼───┼────┼────┼────┼────────┼─────┤
│四│乙○○│八十九年│高雄縣市│一萬元  │CH NO680586號   │身分證影本│
│  │      │五月間某│某處    │        │三萬元          │一張      │
│  │      │日      │        │        │                │          │
├─┼───┼────┼────┼────┼────────┼─────┤
│五│戊○○│八十九年│高雄地區│一萬元  │CH NO680578號   │身分證影本│
│  │      │間某日  │某處    │        │三萬元          │一張      │
└─┴───┴────┴────┴────┴────────┴─────┘


司法院資訊處製作；財團法人民間司法改革基金會備份。
